---
title: "Produtividade Total dos Fatores `ex`"
date: "`r Sys.time()`"
date-format: iso
author:
  - name: Roney Fraga Souza
    affiliations:
      - name: Universidade Federal de Mato Grosso
format:
  html:
    toc: false
---

## Introdução

A **Produtividade Total dos Fatores (PTF)** representa a eficiência com que capital e trabalho são utilizados para produzir bens e serviços. É um componente crucial para entender o crescimento econômico sustentável de longo prazo. `Ver Macroeconomia III`

Esta análise utiliza os dados da **Penn World Table 10.0 (PWT)** <https://www.rug.nl/ggdc/productivity/pwt/>.

Carregamos os dados diretamente do arquivo Excel `pwt1001.xlsx`, filtrando os países de interesse e selecionando a variável `ctfp`, que representa a PTF ajustada por capital humano.

```{r}
#| eval: true
#| echo: true
#| output: true
#| code-fold: show
#| warning: false
#| error: false
#| include: true

suppressPackageStartupMessages({
  library(readxl)
  library(dplyr)
  library(ggplot2)
})

# Ler o arquivo Excel
pwt <- read_excel("pwt1001.xlsx", sheet = 'Data')

# Selecionar países e variáveis de interesse
paises <- c("Brazil", "United States", "China", "Germany", "India", "Republic of Korea")

pwt |>
  filter(country %in% paises) |>
  select(country, year, ctfp) ->
  pwt_df
```

## Evolução da Produtividade Total dos Fatores

Visualizamos a trajetória da PTF ao longo do tempo para os países selecionados.

```{r}
#| eval: true
#| echo: true
#| output: true
#| code-fold: show
#| warning: false
#| error: false
#| include: true

ggplot(pwt_df, aes(x = year, y = ctfp, color = country, shape = country)) +
  geom_line(linewidth = 1, na.rm = TRUE) +
  geom_point() +
  theme_minimal() +
  labs(
    title = "Evolução da Produtividade Total dos Fatores (PTF)",
    y = "Índice de PTF (ajustada por capital humano)",
    x = "Ano",
    color = "País",
    shape = "País"
  ) +
  theme(legend.position = "bottom") +
  guides(color = guide_legend(title = "País"), shape = guide_legend(title = "País"))
```

Países como **China** e **Coreia do Sul** apresentam forte crescimento da PTF, refletindo avanços tecnológicos e reformas estruturais. O **Brasil**, por outro lado, mostra estagnação ou declínio desde meados dos anos 2010.

## Análises

- A PTF é um motor essencial do crescimento de longo prazo.
- Países como **China** e **Coreia do Sul** obtiveram ganhos substanciais em eficiência produtiva nas últimas décadas.
- O **Brasil** enfrenta estagnação da PTF, sinalizando limitações institucionais, baixo investimento em inovação e má alocação de recursos.
- Análises econométricas indicam a possibilidade de **convergência parcial**, embora condicionada a fatores institucionais e de capital humano.


