---
title: "Equilíbrio Geral - Trocas `cc`"
date: "%Y-%m-%d"
date-format: iso
author:
  - name: Roney Fraga Souza
    affiliations:
      - name: Universidade Federal de Mato Grosso
---

## Por onde começar?

::: {.callout-note appearance="simple"}
**Apresentação interativa:** Use as setas de navegação ou as teclas ← → para navegar entre os slides.

[Abrir em tela cheia](equilibrio-geral-revealjs/index.html){target="_blank"}, ou acessar na pequena janela abaixo ↓.

:::

<div style="margin: 20px 0;">

```{=html}
<iframe class="slide-deck" src="equilibrio-geral-revealjs/index.html" width="100%" height="600px" style="border: 2px solid #dee2e6; border-radius: 8px; box-shadow: 0 4px 6px rgba(0,0,0,0.1);"></iframe>
```

</div>

<!-- baidya2014 Capítulo 9 Exemplo 9.1 - Equilíbrio Parcial  {{{ -->

::: {#tip-baidya-cap9-ex91 .callout-tip collapse="true" appearance="default" icons=true}

## @baidya2014 Capítulo 9 Exemplo 9.1 - Equilíbrio Parcial

Considere que a oferta anual de soja pelo Brasil no mercado internacional é dada por $Q=\frac{P}{2} - 5$, onde $5 ≤ Q ≤ 100$ e $Q$ é empresso em *MMtoneladas* (milhões de toneladas) e $p$ é o preço em \$/tonelada. A demanda de soja pela mercado norte-americano é dada por $P=180-1.8Q$. Encontre a quantidade de soja que será exportada e o preço da tonelada.

### Desenvolvimento Teórico

#### Conceitos Fundamentais

**Equilíbrio de mercado** ocorre quando a quantidade ofertada iguala-se à quantidade demandada a um determinado preço. Matematicamente:

$$Q_o(P) = Q_d(P)$$

Onde:

- $Q_o(P)$ é a função de oferta
- $Q_d(P)$ é a função de demanda
- $P$ é o preço de equilíbrio

#### Funções do Problema

**Oferta do Brasil:** $Q = \frac{P}{2} - 5$

Esta é uma função de oferta linear onde:

- O intercepto vertical (preço mínimo) ocorre quando $Q = 0$: $P = 10$
- A inclinação indica que a cada aumento de $2$ no preço, a quantidade ofertada aumenta em $1$ unidade

**Demanda dos EUA:** $P = 180 - 1.8Q$

Esta é uma função de demanda linear onde:

- O preço máximo (intercepto vertical) é $P = 180$ quando $Q = 0$
- A inclinação negativa indica que a cada aumento de $1$ unidade na quantidade, o preço diminui $1.8$

### Formalização Matemática

#### Passo a Passo da Resolução

**Passo 1:** Igualar oferta e demanda

Temos:

- Oferta: $Q = \frac{P}{2} - 5$
- Demanda: $P = 180 - 1.8Q$

Substituindo a oferta na demanda:

$$P = 180 - 1.8\left(\frac{P}{2} - 5\right)$$

**Passo 2:** Resolver para $P$

$$P = 180 - 1.8\left(\frac{P}{2}\right) + 1.8 \times 5$$
$$P = 180 - 0.9P + 9$$
$$P + 0.9P = 189$$
$$1.9P = 189$$
$$P^* = \frac{189}{1.9}$$
$$P^* = 99.47$$

**Passo 3:** Encontrar $Q^*$

Substituindo $P^*$ na função de oferta:

$$Q^* = \frac{99.47}{2} - 5$$
$$Q^* = 49.735 - 5$$
$$Q^* = 44.735$$

**Passo 4:** Verificação

Substituindo $Q^*$ na função de demanda:

$$P = 180 - 1.8 \times 44.735$$
$$P = 180 - 80.523$$
$$P = 99.47$$ ✓

#### Interpretação Econômica

- **Preço de equilíbrio:** $P^* = \$99.47$ por tonelada
- **Quantidade de equilíbrio:** $Q^* = 44.735$ milhões de toneladas
- **Verificação de restrições:** $5 ≤ Q^* ≤ 100$ ✓

O preço de equilíbrio está acima do preço mínimo de oferta ($\$10$), garantindo que os produtores brasileiros tenham incentivo para ofertar soja no mercado internacional.

### Exemplos Numéricos

#### Análise de Sensibilidade

Vamos analisar o comportamento das funções em diferentes pontos:

| Preço ($P$) | Oferta ($Q_o$) | Demanda ($Q_d$) | Excesso |
|-------------|----------------|-----------------|---------|
| \$50 | 20 | 72.22 | -52.22 (escassez) |
| \$80 | 35 | 55.56 | -20.56 (escassez) |
| \$99.47 | 44.735 | 44.735 | 0 (equilíbrio) |
| \$120 | 55 | 33.33 | +21.67 (excesso) |
| \$150 | 70 | 16.67 | +53.33 (excesso) |


## Implementação em R

```{r}
#| eval: true
#| echo: true
#| code-fold: true
#| message: false
#| warning: false

# Carregar bibliotecas necessárias
suppressPackageStartupMessages({
  library(ggplot2)
  library(dplyr)
  library(tidyr)
  library(scales)
})

# 1. Definir parâmetros e funções
preco_min_oferta <- 10
preco_max_demanda <- 180

# Função de oferta: Q = P/2 - 5
oferta <- function(preco) {
  q <- preco/2 - 5
  # Garantir que Q esteja no domínio válido
  pmax(pmin(q, 100), 0)
}

# Função de demanda: P = 180 - 1.8Q
demanda <- function(quantidade) {
  p <- 180 - 1.8 * quantidade
  # Garantir que P seja não-negativo
  pmax(p, 0)
}

# Função inversa da demanda: Q = (180 - P)/1.8
demanda_inversa <- function(preco) {
  q <- (180 - preco) / 1.8
  pmax(q, 0)
}

# 2. Calcular equilíbrio
# Encontrar P* e Q* numericamente
precos <- seq(10, 180, by = 0.01)
diferencas <- oferta(precos) - demanda_inversa(precos)
indice_equilibrio <- which.min(abs(diferencas))

preco_equilibrio <- precos[indice_equilibrio]
quantidade_equilibrio <- oferta(preco_equilibrio)

# cat("Preço de equilíbrio (P*):", round(preco_equilibrio, 2), "\n")
# cat("Quantidade de equilíbrio (Q*):", round(quantidade_equilibrio, 3), "\n")

# 3. Criar dados para visualização
dados_grafico <- tibble::tibble(
  preco = seq(0, 180, by = 1)
) |>
  dplyr::mutate(
    oferta = oferta(preco),
    demanda = demanda_inversa(preco)
  ) |>
  tidyr::pivot_longer(
    cols = c(oferta, demanda),
    names_to = "tipo",
    values_to = "quantidade"
  )

# 4. Visualizar equilíbrio
grafico_equilibrio <- ggplot2::ggplot(dados_grafico, ggplot2::aes(x = quantidade, y = preco, color = tipo)) +
  ggplot2::geom_line(linewidth = 1.2) +
  ggplot2::geom_point(
    data = tibble::tibble(
      quantidade = quantidade_equilibrio,
      preco = preco_equilibrio,
      tipo = "Equilíbrio"
    ),
    ggplot2::aes(x = quantidade, y = preco),
    color = "red",
    size = 4,
    shape = 17
  ) +
  ggplot2::geom_hline(yintercept = preco_equilibrio, linetype = "dashed", color = "gray50") +
  ggplot2::geom_vline(xintercept = quantidade_equilibrio, linetype = "dashed", color = "gray50") +
  ggplot2::annotate(
    "text", x = quantidade_equilibrio + 10, y = preco_equilibrio + 10,
    label = paste("E* (", round(quantidade_equilibrio, 1), ", ", round(preco_equilibrio, 1), ")", sep = ""),
    color = "red", fontface = "bold"
  ) +
  ggplot2::scale_color_manual(
    values = c(oferta = "blue", demanda = "darkgreen", "Equilíbrio" = "red"),
    labels = c(oferta = "Oferta (Q = P/2 - 5)", demanda = "Demanda (P = 180 - 1.8Q)")
  ) +
  ggplot2::labs(
    title = "Equilíbrio de Mercado - Soja (Brasil × EUA)",
    subtitle = "Oferta brasileira e demanda norte-americana",
    x = "Quantidade (milhões de toneladas)",
    y = "Preço ($/tonelada)",
    color = "Função"
  ) +
  ggplot2::scale_x_continuous(
    limits = c(0, 100),
    labels = scales::comma
  ) +
  ggplot2::scale_y_continuous(
    limits = c(0, 200),
    labels = scales::dollar
  ) +
  ggplot2::theme_minimal() +
  ggplot2::theme(
    plot.title = ggplot2::element_text(size = 14, face = "bold"),
    plot.subtitle = ggplot2::element_text(size = 12),
    axis.title = ggplot2::element_text(size = 11),
    legend.position = "bottom"
  )

# Exibir gráfico
print(grafico_equilibrio)
```

## Resumo do Problema

**Solução encontrada:**

- **Preço de equilíbrio:** $P^* = \$99.47$ por tonelada
- **Quantidade de equilíbrio:** $Q^* = 44.735$ milhões de toneladas

O equilíbrio ocorre dentro das restrições especificadas ($5 ≤ Q ≤ 100$), indicando uma solução válida para o mercado internacional de soja entre Brasil e Estados Unidos.

:::

 <!-- }}} -->

<!-- Curva de Contratos com matemática simbólica  {{{ -->

::: {#tip-curva-de-contrato-simbolica .callout-tip collapse="true" appearance="default" icons="false"}

## Curva de Contratos Simbólica

Determine a equação da curva de contrato e esboce seu gráfico considerando as seguintes funções:

$$U_A (x^{A}_{1}, x^{A}_{2}) = {x^{A}_{1}}^\alpha {x^{A}_{2}}^\beta$$

$$U_B (x^{B}_{1}, x^{B}_{2}) = {x^{B}_{1}}^\alpha {x^{B}_{2}}^\beta$$

## Resolução Matemática Simbólica

### Passo 1: Igualar as $TMS_A$ com $TMS_B$ para encontrar o ponto de tangência

Taxa marginal de substituição do indivíduo A:

$$TMS_A = \frac{\partial U_A/\partial x_1^A}{\partial U_A/\partial x_2^A} = \frac{\alpha (x_1^A)^{\alpha-1} (x_2^A)^\beta}{\beta (x_1^A)^\alpha (x_2^A)^{\beta-1}} = \frac{\alpha}{\beta} \cdot \frac{x_2^A}{x_1^A}$$

Taxa marginal de substituição do indivíduo B:

$$TMS_B = \frac{\partial U_B/\partial x_1^B}{\partial U_B/\partial x_2^B} = \frac{\alpha (x_1^B)^{\alpha-1} (x_2^B)^\beta}{\beta (x_1^B)^\alpha (x_2^B)^{\beta-1}} = \frac{\alpha}{\beta} \cdot \frac{x_2^B}{x_1^B}$$

Igualando as TMS (condição de eficiência de Pareto):

$$\frac{\alpha}{\beta} \cdot \frac{x_2^A}{x_1^A} = \frac{\alpha}{\beta} \cdot \frac{x_2^B}{x_1^B}$$

Simplificando (cancelando $\frac{\alpha}{\beta}$ de ambos os lados):

$$\frac{x_2^A}{x_1^A} = \frac{x_2^B}{x_1^B}$$

### Passo 2: Encontrar a condição para a alocação

As restrições de factibilidade (dotações totais) são:

$$x_1^A + x_1^B = \omega_1$$
$$x_2^A + x_2^B = \omega_2$$

Isolando as alocações do indivíduo B:

$$x_1^B = \omega_1 - x_1^A$$
$$x_2^B = \omega_2 - x_2^A$$

### Passo 3: Encontrar a curva de contrato substituindo 1. em 2.

Substituindo as restrições de factibilidade na igualdade das TMS:

$$\frac{x_2^A}{x_1^A} = \frac{\omega_2 - x_2^A}{\omega_1 - x_1^A}$$

Multiplicando cruzadamente:

$$x_2^A (\omega_1 - x_1^A) = x_1^A (\omega_2 - x_2^A)$$

Expandindo os produtos:

$$x_2^A \omega_1 - x_2^A x_1^A = x_1^A \omega_2 - x_1^A x_2^A$$

Observamos que os termos $-x_2^A x_1^A$ e $-x_1^A x_2^A$ se cancelam:

$$x_2^A \omega_1 = x_1^A \omega_2$$

Isolando $x_2^A$:

$$x_2^A = \frac{x_1^A \omega_2}{\omega_1}$$

Equação final da curva de contrato:

$$\boxed{x_2^A = \frac{\omega_2}{\omega_1} \cdot x_1^A}$$

## Interpretação do Resultado

A equação $x_2^A = \frac{\omega_2}{\omega_1} \cdot x_1^A$ representa uma reta que passa pela origem com inclinação $\frac{\omega_2}{\omega_1}$.

Isso significa que, quando ambos os indivíduos têm preferências idênticas (mesmos parâmetros $\alpha$ e $\beta$), a curva de contrato coincide com a diagonal da caixa de Edgeworth.

Neste caso, qualquer alocação eficiente mantém a mesma proporção entre os bens para ambos os indivíduos, refletindo que eles valorizam os bens de forma idêntica.

## Ilustração Gráfica da Caixa de Edgeworth

```
        x₂^A
         │
    ω₂   ┌────────────────B
         │               ╱│
         │              ╱ │
         │             ╱  │
         │            ╱   │
         │ Curva de  ╱    │
         │ Contrato ╱     │
         │         ╱      │
         │        ╱       │
         │       ╱        │
         │      ╱         │
         │     ╱          │
         │    ╱           │
         │   ╱            │
         │  ╱             │
         │ ╱              │
       0 O╱───────────────┘─────── x₁^A
         A                ω₁
```

### Interpretação do Gráfico

- O retângulo representa a Caixa de Edgeworth com dimensões $\omega_1 \times \omega_2$
- O ponto O (origem) no canto inferior esquerdo $(0,0)$ é a origem do consumidor A
- O ponto B no canto superior direito $(\omega_1, \omega_2)$ é a origem do consumidor B
- A linha diagonal partindo de O até B é a curva de contrato, representando todas as alocações Pareto-eficientes
- Como ambos os consumidores têm preferências idênticas, a curva de contrato é uma reta que conecta as duas origens
- Qualquer ponto sobre esta linha representa uma alocação onde as TMS dos dois consumidores são iguais
- A equação da curva é $x_2^A = \frac{\omega_2}{\omega_1} \cdot x_1^A$, que passa pela origem $(0,0)$

:::

 <!-- }}} -->

<!-- Curva de Contratos com ${x^{A}_{1}}^2$ {{{ -->
::: {#tip-curva-de-contrato-1-melhor .callout-tip collapse="true" appearance="default" icons="false"}

## Curva de Contratos com ${x^{A}_{1}}^2$

Determine a equação da curva de contrato e esboce gráfico da curva de contrato assumindo as seguintes funções utilidades:

$U_A (x^{A}_{1}, x^{A}_{2}) = {x^{A}_{1}}^2 x^{A}_{2}$

$U_B (x^{B}_{1}, x^{B}_{2}) = x^{B}_{1} x^{B}_{2}$

## Resolução Matemática Simbólica

### Passo 1: Calcular as TMS de cada indivíduo

Taxa marginal de substituição do indivíduo A:

$$TMS_A = \frac{\partial U_A/\partial x_1^A}{\partial U_A/\partial x_2^A}$$

Calculando as derivadas parciais:

$$\frac{\partial U_A}{\partial x_1^A} = 2x_1^A \cdot x_2^A$$

$$\frac{\partial U_A}{\partial x_2^A} = (x_1^A)^2$$

Portanto:

$$TMS_A = \frac{2x_1^A \cdot x_2^A}{(x_1^A)^2} = \frac{2x_2^A}{x_1^A}$$

Taxa marginal de substituição do indivíduo B:

$$TMS_B = \frac{\partial U_B/\partial x_1^B}{\partial U_B/\partial x_2^B}$$

Calculando as derivadas parciais:

$$\frac{\partial U_B}{\partial x_1^B} = x_2^B$$

$$\frac{\partial U_B}{\partial x_2^B} = x_1^B$$

Portanto:

$$TMS_B = \frac{x_2^B}{x_1^B}$$

Igualando as TMS (condição de eficiência de Pareto):

$$\frac{2x_2^A}{x_1^A} = \frac{x_2^B}{x_1^B}$$

### Passo 2: Aplicar as restrições de factibilidade

As restrições de factibilidade (dotações totais) são:

$$x_1^A + x_1^B = \omega_1$$
$$x_2^A + x_2^B = \omega_2$$

Isolando as alocações do indivíduo B:

$$x_1^B = \omega_1 - x_1^A$$
$$x_2^B = \omega_2 - x_2^A$$

### Passo 3: Encontrar a curva de contrato

Substituindo as restrições de factibilidade na igualdade das TMS:

$$\frac{2x_2^A}{x_1^A} = \frac{\omega_2 - x_2^A}{\omega_1 - x_1^A}$$

Multiplicando cruzadamente:

$$2x_2^A (\omega_1 - x_1^A) = x_1^A (\omega_2 - x_2^A)$$

Expandindo os produtos:

$$2x_2^A \omega_1 - 2x_2^A x_1^A = x_1^A \omega_2 - x_1^A x_2^A$$

Reorganizando os termos:

$$2x_2^A \omega_1 - 2x_2^A x_1^A = x_1^A \omega_2 - x_1^A x_2^A$$

$$2x_2^A \omega_1 = x_1^A \omega_2 - x_1^A x_2^A + 2x_2^A x_1^A$$

$$2x_2^A \omega_1 = x_1^A \omega_2 + x_1^A x_2^A$$

$$2x_2^A \omega_1 = x_1^A (\omega_2 + x_2^A)$$

Isolando $x_2^A$:

$$2x_2^A \omega_1 = x_1^A \omega_2 + x_1^A x_2^A$$

$$2x_2^A \omega_1 - x_1^A x_2^A = x_1^A \omega_2$$

$$x_2^A (2\omega_1 - x_1^A) = x_1^A \omega_2$$

Equação final da curva de contrato:

$$\boxed{x_2^A = \frac{x_1^A \omega_2}{2\omega_1 - x_1^A}}$$

## Interpretação do Resultado

A equação $x_2^A = \frac{x_1^A \omega_2}{2\omega_1 - x_1^A}$ representa uma curva não-linear (hipérbole) que passa pela origem.

Diferentemente do caso com preferências idênticas, aqui os indivíduos têm preferências diferentes:

- Indivíduo A tem função $U_A = (x_1^A)^2 x_2^A$, valorizando relativamente mais o bem 1 (expoente 2)
- Indivíduo B tem função $U_B = x_1^B x_2^B$, valorizando ambos os bens igualmente (expoentes iguais a 1)

Características da curva de contrato:

- Passa pela origem $(0,0)$: quando $x_1^A = 0$, temos $x_2^A = 0$
- É uma curva côncava (hipérbole)
- Tem assíntota vertical em $x_1^A = 2\omega_1$ (fora da caixa de Edgeworth)
- Reflete que as alocações eficientes não mantêm proporção constante entre os bens

## Ilustração Gráfica da Caixa de Edgeworth

```{r}
#| eval: true
#| echo: true
#| code-fold: true
#| message: false
#| warning: false

suppressPackageStartupMessages({
  library(ggplot2)
  library(dplyr)
  library(latex2exp)
  library(glue)
})

# Parâmetros das dotações
omega_1 <- 10
omega_2 <- 10

# Curva de contrato: x2^A = (x1^A * omega_2) / (2*omega_1 - x1^A)
# Válida para 0 <= x1^A < 2*omega_1 (mas limitada a omega_1 pela caixa)
seq(0.01, omega_1 * 0.99, length.out = 200) |>
  tibble::tibble(x1_A = _) |>
  dplyr::mutate(
    x2_A = (x1_A * omega_2) / (2 * omega_1 - x1_A)
  ) |>
  dplyr::filter(x2_A >= 0, x2_A <= omega_2) ->
  curva_contrato

# Criar a Caixa de Edgeworth
ggplot2::ggplot() +
  # Retângulo da caixa
  ggplot2::geom_rect(
    ggplot2::aes(xmin = 0, xmax = omega_1, ymin = 0, ymax = omega_2),
    fill = NA, color = "black", linewidth = 1
  ) +
  # Curva de contrato
  ggplot2::geom_line(
    data = curva_contrato,
    ggplot2::aes(x = x1_A, y = x2_A),
    color = "red", linewidth = 1.5
  ) +
  # Ponto de origem A (0,0)
  ggplot2::geom_point(
    ggplot2::aes(x = 0, y = 0),
    size = 4, color = "blue"
  ) +
  ggplot2::annotate(
    "text", x = 0.7, y = 0.5, label = "O (A)", size = 5, color = "blue"
  ) +
  # Ponto de origem B (omega_1, omega_2)
  ggplot2::geom_point(
    ggplot2::aes(x = omega_1, y = omega_2),
    size = 4, color = "darkgreen"
  ) +
  ggplot2::annotate(
    "text", x = omega_1 - 0.7, y = omega_2 - 0.5, 
    label = "B", size = 5, color = "darkgreen"
  ) +
  # Anotação da curva de contrato
  ggplot2::annotate(
    "text", x = 4, y = 7, 
    label = "Curva de Contrato\n(hipérbole)", 
    size = 4, color = "red"
  ) +
  # Eixos e labels
  ggplot2::scale_x_continuous(
    breaks = seq(0, omega_1, by = 2),
    limits = c(0, omega_1)
  ) +
  ggplot2::scale_y_continuous(
    breaks = seq(0, omega_2, by = 2),
    limits = c(0, omega_2)
  ) +
  ggplot2::labs(
    # title = "Caixa de Edgeworth com Curva de Contrato",
    subtitle = latex2exp::TeX(
      glue::glue(r"($U_A = (x_1^A)^2 x_2^A, U_B = x_1^B x_2^B, \omega_1 = {omega_1}, \omega_2 = {omega_2}$)")
    ),
    x = latex2exp::TeX(r"($x_1^A$ (Bem 1 para A))"),
    y = latex2exp::TeX(r"($x_2^A$ (Bem 2 para A))")
  ) +
  ggplot2::theme_minimal() +
  ggplot2::theme(
    plot.title = ggplot2::element_text(hjust = 0.5, face = "bold", size = 14),
    plot.subtitle = ggplot2::element_text(hjust = 0.5, size = 10),
    axis.title = ggplot2::element_text(size = 11),
    panel.grid.minor = ggplot2::element_blank()
  ) +
  ggplot2::coord_fixed()
```

### Interpretação do Gráfico

- O retângulo representa a Caixa de Edgeworth com dimensões $\omega_1 \times \omega_2$
- O ponto O (origem) no canto inferior esquerdo $(0,0)$ é a origem do consumidor A
- O ponto B no canto superior direito $(\omega_1, \omega_2)$ é a origem do consumidor B
- A curva vermelha partindo de O é a curva de contrato, representando todas as alocações Pareto-eficientes
- Diferentemente do caso com preferências idênticas, esta curva é não-linear (hipérbole)
- A curvatura reflete as diferentes preferências: A valoriza mais o bem 1, B valoriza ambos igualmente
- Qualquer ponto sobre esta curva representa uma alocação onde as TMS dos dois consumidores são iguais
- A equação da curva é $x_2^A = \frac{x_1^A \omega_2}{2\omega_1 - x_1^A}$, que passa pela origem $(0,0)$

:::

 <!-- }}} -->

<!-- Curva de Contratos com $\ln(x^{A}_{1})$ e $\sqrt{x^{B}_{1}}$ {{{ -->

::: {#tip-curva-de-contrato-nao-linear .callout-tip collapse="true" appearance="defult" icons="false"}

## Curva de Contratos com $\ln(x^{A}_{1})$ e $\sqrt{x^{B}_{1}}$

Determine a equação da curva de contrato e esboce seu gráfico considerando as seguintes funções utilidades:

$$U_A (x^{A}_{1}, x^{A}_{2}) = \ln(x^{A}_{1}) x^{A}_{2}$$

$$U_B (x^{B}_{1}, x^{B}_{2}) = \sqrt{x^{B}_{1}} x^{B}_{2}$$

Considere também que: $\omega_1 = \omega_2 = 2$

## Resolução Matemática Simbólica

### Passo 1: Calcular as TMS de cada indivíduo

Taxa marginal de substituição do indivíduo A:

$$TMS_A = \frac{\partial U_A/\partial x_1^A}{\partial U_A/\partial x_2^A}$$

Calculando as derivadas parciais:

$$\frac{\partial U_A}{\partial x_1^A} = \frac{1}{x_1^A} \cdot x_2^A = \frac{x_2^A}{x_1^A}$$

$$\frac{\partial U_A}{\partial x_2^A} = \ln(x_1^A)$$

Portanto:

$$TMS_A = \frac{x_2^A/x_1^A}{\ln(x_1^A)} = \frac{x_2^A}{x_1^A \ln(x_1^A)}$$

Taxa marginal de substituição do indivíduo B:

$$TMS_B = \frac{\partial U_B/\partial x_1^B}{\partial U_B/\partial x_2^B}$$

Calculando as derivadas parciais:

$$\frac{\partial U_B}{\partial x_1^B} = \frac{1}{2\sqrt{x_1^B}} \cdot x_2^B = \frac{x_2^B}{2\sqrt{x_1^B}}$$

$$\frac{\partial U_B}{\partial x_2^B} = \sqrt{x_1^B}$$

Portanto:

$$TMS_B = \frac{x_2^B/(2\sqrt{x_1^B})}{\sqrt{x_1^B}} = \frac{x_2^B}{2x_1^B}$$

Igualando as TMS (condição de eficiência de Pareto):

$$\frac{x_2^A}{x_1^A \ln(x_1^A)} = \frac{x_2^B}{2x_1^B}$$

### Passo 2: Aplicar as restrições de factibilidade

As restrições de factibilidade (dotações totais) são:

$$x_1^A + x_1^B = \omega_1$$
$$x_2^A + x_2^B = \omega_2$$

Isolando as alocações do indivíduo B:

$$x_1^B = \omega_1 - x_1^A$$
$$x_2^B = \omega_2 - x_2^A$$

### Passo 3: Encontrar a curva de contrato

Substituindo as restrições de factibilidade na igualdade das TMS:

$$\frac{x_2^A}{x_1^A \ln(x_1^A)} = \frac{\omega_2 - x_2^A}{2(\omega_1 - x_1^A)}$$

Multiplicando cruzadamente:

$$2(\omega_1 - x_1^A) x_2^A = x_1^A \ln(x_1^A) (\omega_2 - x_2^A)$$

Expandindo os produtos:

$$2\omega_1 x_2^A - 2x_1^A x_2^A = x_1^A \omega_2 \ln(x_1^A) - x_1^A x_2^A \ln(x_1^A)$$

Reorganizando os termos:

$$2\omega_1 x_2^A - 2x_1^A x_2^A = x_1^A \omega_2 \ln(x_1^A) - x_1^A x_2^A \ln(x_1^A)$$

$$2\omega_1 x_2^A = x_1^A \omega_2 \ln(x_1^A) - x_1^A x_2^A \ln(x_1^A) + 2x_1^A x_2^A$$

$$2\omega_1 x_2^A = x_1^A \omega_2 \ln(x_1^A) + x_2^A (2x_1^A - x_1^A \ln(x_1^A))$$

Isolando $x_2^A$:

$$2\omega_1 x_2^A - x_2^A (2x_1^A - x_1^A \ln(x_1^A)) = x_1^A \omega_2 \ln(x_1^A)$$

$$x_2^A [2\omega_1 - 2x_1^A + x_1^A \ln(x_1^A)] = x_1^A \omega_2 \ln(x_1^A)$$

Equação final da curva de contrato:

$$\boxed{x_2^A = \frac{x_1^A \omega_2 \ln(x_1^A)}{2\omega_1 - 2x_1^A + x_1^A \ln(x_1^A)}}$$

## Interpretação do Resultado

A equação $x_2^A = \frac{x_1^A \omega_2 \ln(x_1^A)}{2\omega_1 - 2x_1^A + x_1^A \ln(x_1^A)}$ representa uma curva não-linear complexa.

Os indivíduos têm preferências diferentes:

- Indivíduo A tem função $U_A = \ln(x_1^A) x_2^A$, com utilidade marginal decrescente logarítmica no bem 1
- Indivíduo B tem função $U_B = \sqrt{x_1^B} x_2^B$, com utilidade marginal decrescente em raiz quadrada no bem 1

Características da curva de contrato:

- Não passa pela origem devido ao termo $\ln(x_1^A)$ (indefinido em $x_1^A = 0$)
- É uma curva não-linear que depende de $\ln(x_1^A)$
- Reflete as diferentes taxas de substituição entre os bens para cada consumidor
- Com $\omega_1 = \omega_2 = 2$, a curva está limitada ao quadrado $[0,2] \times [0,2]$

## Ilustração Gráfica da Caixa de Edgeworth

```{r}
#| eval: true
#| echo: true
#| code-fold: true
#| message: false
#| warning: false

suppressPackageStartupMessages({
  library(ggplot2)
  library(dplyr)
  library(latex2exp)
  library(glue)
})

# Parâmetros das dotações
omega_1 <- 2
omega_2 <- 2

# Curva de contrato: x2^A = (x1^A * omega_2 * ln(x1^A)) / (2*omega_1 - 2*x1^A + x1^A*ln(x1^A))
seq(0.05, omega_1 * 0.99, length.out = 200) |>
  tibble::tibble(x1_A = _) |>
  dplyr::mutate(
    x2_A = (x1_A * omega_2 * log(x1_A)) / (2 * omega_1 - 2 * x1_A + x1_A * log(x1_A))
  ) |>
  dplyr::filter(x2_A >= 0, x2_A <= omega_2) ->
  curva_contrato

# Criar a Caixa de Edgeworth
ggplot2::ggplot() +
  # Retângulo da caixa
  ggplot2::geom_rect(
    ggplot2::aes(xmin = 0, xmax = omega_1, ymin = 0, ymax = omega_2),
    fill = NA, color = "black", linewidth = 1
  ) +
  # Curva de contrato
  ggplot2::geom_line(
    data = curva_contrato,
    ggplot2::aes(x = x1_A, y = x2_A),
    color = "red", linewidth = 1.5
  ) +
  # Ponto de origem A (0,0)
  ggplot2::geom_point(
    ggplot2::aes(x = 0, y = 0),
    size = 4, color = "blue"
  ) +
  ggplot2::annotate(
    "text", x = 0.15, y = 0.1, label = "O (A)", size = 5, color = "blue"
  ) +
  # Ponto de origem B (omega_1, omega_2)
  ggplot2::geom_point(
    ggplot2::aes(x = omega_1, y = omega_2),
    size = 4, color = "darkgreen"
  ) +
  ggplot2::annotate(
    "text", x = omega_1 - 0.15, y = omega_2 - 0.1, 
    label = "B", size = 5, color = "darkgreen"
  ) +
  # Anotação da curva de contrato
  ggplot2::annotate(
    "text", x = 1, y = 1.5, 
    label = "Curva de Contrato", 
    size = 4, color = "red"
  ) +
  # Eixos e labels
  ggplot2::scale_x_continuous(
    breaks = seq(0, omega_1, by = 0.5),
    limits = c(0, omega_1)
  ) +
  ggplot2::scale_y_continuous(
    breaks = seq(0, omega_2, by = 0.5),
    limits = c(0, omega_2)
  ) +
  ggplot2::labs(
    # title = "Caixa de Edgeworth com Curva de Contrato",
    subtitle = latex2exp::TeX(
      glue::glue(r"($U_A = \ln(x_1^A) x_2^A, U_B = \sqrt{x_1^B} x_2^B, \omega_1 = <<omega_1>>, \omega_2 = <<omega_2>>$)", .open = "<<", .close = ">>")
    ),
    x = latex2exp::TeX(r"($x_1^A$ (Bem 1 para A))"),
    y = latex2exp::TeX(r"($x_2^A$ (Bem 2 para A))")
  ) +
  ggplot2::theme_minimal() +
  ggplot2::theme(
    plot.title = ggplot2::element_text(hjust = 0.5, face = "bold", size = 14),
    plot.subtitle = ggplot2::element_text(hjust = 0.5, size = 10),
    axis.title = ggplot2::element_text(size = 11),
    panel.grid.minor = ggplot2::element_blank()
  ) +
  ggplot2::coord_fixed()
```

### Interpretação do Gráfico

- O retângulo representa a Caixa de Edgeworth com dimensões $\omega_1 \times \omega_2 = 2 \times 2$
- O ponto O (origem) no canto inferior esquerdo $(0,0)$ é a origem do consumidor A
- O ponto B no canto superior direito $(2, 2)$ é a origem do consumidor B
- A curva vermelha é a curva de contrato, representando todas as alocações Pareto-eficientes
- Esta curva é não-linear devido às diferentes formas funcionais das utilidades
- A curvatura reflete as diferentes preferências: A tem utilidade logarítmica em $x_1$, B tem utilidade em raiz quadrada em $x_1$
- Qualquer ponto sobre esta curva representa uma alocação onde as TMS dos dois consumidores são iguais
- A equação da curva é $x_2^A = \frac{x_1^A \omega_2 \ln(x_1^A)}{2\omega_1 - 2x_1^A + x_1^A \ln(x_1^A)}$

:::

 <!-- }}} -->

<!-- Partindo das Utitilidades e dotações, encontrar: demandas brutas, líquidas e agregadas  {{{ -->

::: {#tip-demandas-brutas-liquidas-agregadas .callout-tip collapse="true" appearance="defult" icons="false"}

## Partindo das utitilidades e dotações, encontrar: demandas brutas, líquidas e agregadas

Considere dois consumidores com as seguintes funções de utilidade:

$$U_A (x^{A}_{1}, x^{A}_{2}) = x^{A}_{1} x^{A}_{2}$$

$$U_B (x^{B}_{1}, x^{B}_{2}) = x^{B}_{1} x^{B}_{2}$$

Dotações iniciais:

* $\omega_1^A = 10$
* $\omega_2^A = 5$
* $\omega_1^B = 5$
* $\omega_2^B = 5$

Sendo os preços: $p_1 = 2$ e $p_2 = 1$

Encontre:

* demandas brutas
* demandas líquidas
* excessos de demanda agregada

Por fim, aplique a lei de Walras para saber se os preços conseguem levar a economia ao equilíbrio.

## 1. Introdução ao Tópico

Este problema aborda a análise de equilíbrio geral em uma economia de troca pura com dois consumidores e dois bens. O objetivo é determinar as demandas individuais, calcular os excessos de demanda agregada e verificar se os preços dados levam a economia ao equilíbrio através da Lei de Walras.

**Objetivos de aprendizagem:**

- Compreender a derivação de demandas a partir de funções de utilidade
- Calcular demandas brutas e líquidas
- Analisar excessos de demanda agregada
- Aplicar a Lei de Walras para verificar equilíbrio

## 2. Função Demanda Marshalliana

### 2.1 Conceito e Definição

A **função demanda Marshalliana** (ou demanda bruta) representa a quantidade ótima que um consumidor deseja adquirir de cada bem, dados os preços de mercado e sua renda. Matematicamente, é a solução do problema de maximização da utilidade sujeita à restrição orçamentária:

$$\max_{x_1, x_2} U(x_1, x_2)$$

Sujeito a:
$$p_1 x_1 + p_2 x_2 = m$$

onde:

* $p_1, p_2$ são os preços dos bens
* $m$ é a renda do consumidor
* $x_1, x_2$ são as quantidades demandadas

### 2.2 Derivação da Função Demanda Marshallana via Lagrange

Para resolver o problema de maximização da utilidade sujeito à restrição orçamentária, utilizamos o **método de Lagrange**. Este método transforma um problema com restrição em um problema de otimização sem restrições.

#### 2.2.1 Configuração do Problema de Lagrange

O problema original é:
$$\max_{x_1, x_2} U(x_1, x_2) = x_1^{\alpha_1} x_2^{\alpha_2}$$

Sujeito à restrição orçamentária:
$$g(x_1, x_2) = p_1 x_1 + p_2 x_2 - m = 0$$

O **Lagrangiano** é construído como:
$$\mathcal{L}(x_1, x_2, \lambda) = x_1^{\alpha_1} x_2^{\alpha_2} + \lambda(m - p_1 x_1 - p_2 x_2)$$

onde $\lambda$ é o **multiplicador de Lagrange**, que representa o valor marginal da renda.

#### 2.2.2 Condições de Primeira Ordem (CPO)

As condições de primeira ordem são obtidas derivando o Lagrangiano em relação a cada variável:

**Derivada parcial em relação a $x_1$:**
$$\frac{\partial \mathcal{L}}{\partial x_1} = \alpha_1 x_1^{\alpha_1-1} x_2^{\alpha_2} - \lambda p_1 = 0$$

**Derivada parcial em relação a $x_2$:**
$$\frac{\partial \mathcal{L}}{\partial x_2} = \alpha_2 x_1^{\alpha_1} x_2^{\alpha_2-1} - \lambda p_2 = 0$$

**Derivada parcial em relação a $\lambda$:**
$$\frac{\partial \mathcal{L}}{\partial \lambda} = m - p_1 x_1 - p_2 x_2 = 0$$

#### 2.2.3 Resolução do Sistema

Das duas primeiras condições, podemos isolar $\lambda$:

Da CPO para $x_1$:
$$\lambda = \frac{\alpha_1 x_1^{\alpha_1-1} x_2^{\alpha_2}}{p_1}$$

Da CPO para $x_2$:
$$\lambda = \frac{\alpha_2 x_1^{\alpha_1} x_2^{\alpha_2-1}}{p_2}$$

Igualando as duas expressões para $\lambda$:
$$\frac{\alpha_1 x_1^{\alpha_1-1} x_2^{\alpha_2}}{p_1} = \frac{\alpha_2 x_1^{\alpha_1} x_2^{\alpha_2-1}}{p_2}$$

Simplificando a expressão:
$$\frac{\alpha_1}{p_1} \cdot \frac{x_2}{x_1} = \frac{\alpha_2}{p_2}$$

Isolando a relação $x_2/x_1$:
$$\frac{x_2}{x_1} = \frac{\alpha_2 p_1}{\alpha_1 p_2}$$

Esta é a **taxa marginal de substituição (TMS)** igualada à relação de preços, uma condição fundamental de otimização.

#### 2.2.4 Encontrando as Demandas Ótimas

Da relação acima, expressamos $x_2$ em função de $x_1$:
$$x_2 = \frac{\alpha_2 p_1}{\alpha_1 p_2} \cdot x_1$$

Substituindo na restrição orçamentária:
$$p_1 x_1 + p_2 \left(\frac{\alpha_2 p_1}{\alpha_1 p_2} \cdot x_1\right) = m$$

Simplificando:
$$p_1 x_1 + \frac{\alpha_2 p_1}{\alpha_1} x_1 = m$$
$$p_1 x_1 \left(1 + \frac{\alpha_2}{\alpha_1}\right) = m$$
$$p_1 x_1 \left(\frac{\alpha_1 + \alpha_2}{\alpha_1}\right) = m$$

Resolvendo para $x_1$:
$$x_1 = \frac{\alpha_1}{\alpha_1 + \alpha_2} \cdot \frac{m}{p_1}$$

Por simetria, para $x_2$:
$$x_2 = \frac{\alpha_2}{\alpha_1 + \alpha_2} \cdot \frac{m}{p_2}$$

#### 2.2.5 Função Demanda Marshallana para Cobb-Douglas

Portanto, para uma função de utilidade Cobb-Douglas da forma $U(x_1, x_2) = x_1^{\alpha_1} x_2^{\alpha_2}$, a função demanda Marshallana tem a forma analítica fechada:

$$x_i(p_1, p_2, m) = \frac{\alpha_i}{\alpha_1 + \alpha_2} \cdot \frac{m}{p_i}$$

**Interpretação econômica do resultado:**

* A fração $\frac{\alpha_i}{\alpha_1 + \alpha_2}$ representa a proporção da renda alocada ao bem $i$
* Para Cobb-Douglas, esta fração é **constante** — não depende de preços ou renda
* A demanda é **homogênea de grau zero** em preços e renda
* A elasticidade-preço da demanda é igual a -1 (elasticidade unitária)

**Interpretação econômica dos componentes:**

1. **Fração orçamentária** $\frac{\alpha_i}{\alpha_1 + \alpha_2}$:

   * Representa a proporção da renda que o consumidor aloca ao bem $i$
   * Para Cobb-Douglas, esta fração é constante independente dos preços e renda
   * Se $\alpha_1 = \alpha_2 = 1$, então $\frac{1}{1+1} = \frac{1}{2}$ (50% da renda para cada bem)

2. **Renda total** $m$:

   * Em economias de troca pura, a renda é o valor da dotação inicial: $m = p_1 \omega_1 + p_2 \omega_2$
   * Representa o poder de compra do consumidor

3. **Preço do bem** $p_i$:

   * Normaliza a demanda pelo preço do bem
   * Preços maiores reduzem a quantidade demandada (lei da demanda)

### 2.3 Propriedades Importantes

**Homogeneidade de grau zero:** Se todos os preços e a renda forem multiplicados pela mesma constante positiva $\lambda$, as demandas não se alteram:

$$x_i(\lambda p_1, \lambda p_2, \lambda m) = x_i(p_1, p_2, m)$$

**Aditividade na restrição orçamentária:** A soma dos gastos em todos os bens iguala a renda:

$$p_1 x_1(p_1, p_2, m) + p_2 x_2(p_1, p_2, m) = m$$

### 2.4 Da Demanda Bruta à Demanda Líquida

A **demanda líquida** (ou demanda excess) representa a posição líquida do consumidor no mercado de cada bem:

$$z_i^j = x_i^j - \omega_i^j$$

onde:

* $z_i^j > 0$: consumidor é comprador líquido do bem $i$
* $z_i^j < 0$: consumidor é vendedor líquido do bem $i$
* $z_i^j = 0$: consumidor está autossuficiente no bem $i$

### 2.5 Excesso de Demanda Agregada e Lei de Walras

O **excesso de demanda agregada** para cada bem é a soma das demandas líquidas de todos os consumidores:

$$Z_i = \sum_{j} z_i^j = \sum_{j} (x_i^j - \omega_i^j)$$

A **Lei de Walras** estabelece que em uma economia com $n$ bens:

$$\sum_{i=1}^{n} p_i Z_i = 0$$

Esta lei é uma consequência direto da hipótese de que os consumidores respeitam suas restrições orçamentárias. Se $n-1$ mercados estão em equilíbrio ($Z_i = 0$ para $i = 1, ..., n-1$), então o $n$-ésimo mercado também estará em equilíbrio.

## 3. Formalização Matemática

### 3.1 Identificação das Preferências Cobb-Douglas

As funções de utilidade dos consumidores são:

$$U_A (x^{A}_{1}, x^{A}_{2}) = x^{A}_{1} x^{A}_{2} = (x^{A}_{1})^{1} (x^{A}_{2})^{1}$$

$$U_B (x^{B}_{1}, x^{B}_{2}) = x^{B}_{1} x^{B}_{2} = (x^{B}_{1})^{1} (x^{B}_{2})^{1}$$

Ambas as funções são do tipo Cobb-Douglas com coeficientes:

- Consumidor A: $\alpha_1^A = 1$, $\alpha_2^A = 1$
- Consumidor B: $\alpha_1^B = 1$, $\alpha_2^B = 1$

### 3.2 Derivação das Funções de Demanda Cobb-Douglas

Para uma função de utilidade Cobb-Douglas $U(x_1, x_2) = x_1^{\alpha_1} x_2^{\alpha_2}$, a função demanda Marshallana do bem $i$ é:

$$x_i(p_1, p_2, m) = \frac{\alpha_i}{\alpha_1 + \alpha_2} \cdot \frac{m}{p_i}$$

onde $m = p_1 \omega_1 + p_2 \omega_2$ é a renda do consumidor.

#### 3.2.1 Função Demanda do Consumidor A

Para o consumidor A: $\alpha_1^A = 1$, $\alpha_2^A = 1$

**Demanda pelo bem 1:**
$$x_1^A(p_1, p_2, \omega_1^A, \omega_2^A) = \frac{\alpha_1^A}{\alpha_1^A + \alpha_2^A} \cdot \frac{p_1 \omega_1^A + p_2 \omega_2^A}{p_1}$$

$$x_1^A(p_1, p_2, \omega_1^A, \omega_2^A) = \frac{1}{1 + 1} \cdot \frac{p_1 \omega_1^A + p_2 \omega_2^A}{p_1}$$

$$x_1^A(p_1, p_2, \omega_1^A, \omega_2^A) = \frac{1}{2} \cdot \frac{p_1 \omega_1^A + p_2 \omega_2^A}{p_1}$$

**Demanda pelo bem 2:**
$$x_2^A(p_1, p_2, \omega_1^A, \omega_2^A) = \frac{\alpha_2^A}{\alpha_1^A + \alpha_2^A} \cdot \frac{p_1 \omega_1^A + p_2 \omega_2^A}{p_2}$$

$$x_2^A(p_1, p_2, \omega_1^A, \omega_2^A) = \frac{1}{2} \cdot \frac{p_1 \omega_1^A + p_2 \omega_2^A}{p_2}$$

#### 3.2.2 Função Demanda do Consumidor B

Para o consumidor B: $\alpha_1^B = 1$, $\alpha_2^B = 1$

**Demanda pelo bem 1:**
$$x_1^B(p_1, p_2, \omega_1^B, \omega_2^B) = \frac{1}{2} \cdot \frac{p_1 \omega_1^B + p_2 \omega_2^B}{p_1}$$

**Demanda pelo bem 2:**
$$x_2^B(p_1, p_2, \omega_1^B, \omega_2^B) = \frac{1}{2} \cdot \frac{p_1 \omega_1^B + p_2 \omega_2^B}{p_2}$$

### 3.3 Resumo das Funções de Demanda Bruta

**Consumidor A:**
$$x_1^A = \frac{p_1 \omega_1^A + p_2 \omega_2^A}{2p_1}$$
$$x_2^A = \frac{p_1 \omega_1^A + p_2 \omega_2^A}{2p_2}$$

**Consumidor B:**
$$x_1^B = \frac{p_1 \omega_1^B + p_2 \omega_2^B}{2p_1}$$
$$x_2^B = \frac{p_1 \omega_1^B + p_2 \omega_2^B}{2p_2}$$

### 3.4 Funções de Demanda Líquida

As demandas líquidas são obtidas subtraindo as dotações iniciais:

**Consumidor A:**
$$z_1^A = x_1^A - \omega_1^A = \frac{p_1 \omega_1^A + p_2 \omega_2^A}{2p_1} - \omega_1^A$$
$$z_2^A = x_2^A - \omega_2^A = \frac{p_1 \omega_1^A + p_2 \omega_2^A}{2p_2} - \omega_2^A$$

**Consumidor B:**
$$z_1^B = x_1^B - \omega_1^B = \frac{p_1 \omega_1^B + p_2 \omega_2^B}{2p_1} - \omega_1^B$$
$$z_2^B = x_2^B - \omega_2^B = \frac{p_1 \omega_1^B + p_2 \omega_2^B}{2p_2} - \omega_2^B$$

### 3.5 Excesso de Demanda Agregada

O excesso de demanda agregada para cada bem é:

$$Z_1 = z_1^A + z_1^B = \left(\frac{p_1 \omega_1^A + p_2 \omega_2^A}{2p_1} - \omega_1^A\right) + \left(\frac{p_1 \omega_1^B + p_2 \omega_2^B}{2p_1} - \omega_1^B\right)$$

$$Z_2 = z_2^A + z_2^B = \left(\frac{p_1 \omega_1^A + p_2 \omega_2^A}{2p_2} - \omega_2^A\right) + \left(\frac{p_1 \omega_1^B + p_2 \omega_2^B}{2p_2} - \omega_2^B\right)$$

Simplificando:

$$Z_1 = \frac{p_1 (\omega_1^A + \omega_1^B) + p_2 (\omega_2^A + \omega_2^B)}{2p_1} - (\omega_1^A + \omega_1^B)$$

$$Z_2 = \frac{p_1 (\omega_1^A + \omega_1^B) + p_2 (\omega_2^A + \omega_2^B)}{2p_2} - (\omega_2^A + \omega_2^B)$$

### 3.6 Verificação da Lei de Walras

A Lei de Walras estabelece que:

$$p_1 Z_1 + p_2 Z_2 = 0$$

Substituindo as expressões de excesso de demanda:

$$p_1 \left[\frac{p_1 \omega_1 + p_2 \omega_2}{2p_1} - \omega_1\right] + p_2 \left[\frac{p_1 \omega_1 + p_2 \omega_2}{2p_2} - \omega_2\right]$$

$$= \frac{p_1 \omega_1 + p_2 \omega_2}{2} - p_1 \omega_1 + \frac{p_1 \omega_1 + p_2 \omega_2}{2} - p_2 \omega_2$$

$$= (p_1 \omega_1 + p_2 \omega_2) - (p_1 \omega_1 + p_2 \omega_2) = 0$$

Portanto, a Lei de Walras é sempre satisfeita para quaisquer preços positivos.

## 4. Exemplos Numéricos

### 4.1 Parâmetros do Problema

- Preços: $p_1 = 2$, $p_2 = 1$
- Funções de utilidade: $U_A = x_1^A x_2^A$, $U_B = x_1^B x_2^B$

Dotações iniciais:

- $\omega_1^A = 10$, $\omega_2^A = 5$
- $\omega_1^B = 5$, $\omega_2^B = 5$

Dotação total da economia:

- $\omega_1 = 15$, $\omega_2 = 10$

### 4.2 Aplicação das Funções de Demanda Cobb-Douglas

Usando as funções de demanda derivadas na seção anterior:

#### 4.2.1 Demandas Brutas do Consumidor A

**Renda do consumidor A:**
$$m^A = p_1 \omega_1^A + p_2 \omega_2^A = 2 \times 10 + 1 \times 5 = 20 + 5 = 25$$

**Demanda pelo bem 1:**
$$x_1^A = \frac{p_1 \omega_1^A + p_2 \omega_2^A}{2p_1} = \frac{25}{2 \times 2} = \frac{25}{4} = 6.25$$

**Demanda pelo bem 2:**
$$x_2^A = \frac{p_1 \omega_1^A + p_2 \omega_2^A}{2p_2} = \frac{25}{2 \times 1} = \frac{25}{2} = 12.5$$

#### 4.2.2 Demandas Brutas do Consumidor B

**Renda do consumidor B:**
$$m^B = p_1 \omega_1^B + p_2 \omega_2^B = 2 \times 5 + 1 \times 5 = 10 + 5 = 15$$

**Demanda pelo bem 1:**
$$x_1^B = \frac{p_1 \omega_1^B + p_2 \omega_2^B}{2p_1} = \frac{15}{2 \times 2} = \frac{15}{4} = 3.75$$

**Demanda pelo bem 2:**
$$x_2^B = \frac{p_1 \omega_1^B + p_2 \omega_2^B}{2p_2} = \frac{15}{2 \times 1} = \frac{15}{2} = 7.5$$

### 4.3 Demandas Líquidas

#### 4.3.1 Consumidor A

$$z_1^A = x_1^A - \omega_1^A = 6.25 - 10 = -3.75$$
$$z_2^A = x_2^A - \omega_2^A = 12.5 - 5 = 7.5$$

**Interpretação:** O consumidor A deseja vender 3.75 unidades do bem 1 e comprar 7.5 unidades do bem 2.

#### 4.3.2 Consumidor B

$$z_1^B = x_1^B - \omega_1^B = 3.75 - 5 = -1.25$$
$$z_2^B = x_2^B - \omega_2^B = 7.5 - 5 = 2.5$$

**Interpretação:** O consumidor B deseja vender 1.25 unidades do bem 1 e comprar 2.5 unidades do bem 2.

### 4.4 Excesso de Demanda Agregada

$$Z_1 = z_1^A + z_1^B = -3.75 + (-1.25) = -5.0$$
$$Z_2 = z_2^A + z_2^B = 7.5 + 2.5 = 10.0$$

**Interpretação:** 
* Bem 1: Excesso de oferta de 5.0 unidades (mercado não está em equilíbrio)
* Bem 2: Excesso de demanda de 10.0 unidades (mercado não está em equilíbrio)

### 4.5 Verificação da Lei de Walras

$$p_1 Z_1 + p_2 Z_2 = 2 \times (-5.0) + 1 \times 10.0 = -10.0 + 10.0 = 0$$

A Lei de Walras é satisfeita, mas os mercados individuais não estão em equilíbrio. Os preços $p_1 = 2$, $p_2 = 1$ **não** levam a economia ao equilíbrio geral.

### 4.6 Análise do Desequilíbrio

Com os preços $p_1 = 2$, $p_2 = 1$, a economia apresenta as seguintes características:

1. **Alocação desejada:**

   * Consumidor A: $(x_1^A, x_2^A) = (6.25, 12.5)$
   * Consumidor B: $(x_1^B, x_2^B) = (3.75, 7.5)$

2. **Viabilidade:** $6.25 + 3.75 = 10.0 \neq 15 = \omega_1$ e $12.5 + 7.5 = 20.0 \neq 10 = \omega_2$

3. **Inconsistência de mercado:**

   * Excesso de oferta do bem 1: os consumidores desejam apenas 10.0 unidades, mas existem 15 unidades disponíveis
   * Excesso de demanda do bem 2: os consumidores desejam 20.0 unidades, mas existem apenas 10 unidades disponíveis

4. **Necessidade de ajuste de preços:** Para alcançar o equilíbrio, o preço do bem 1 deveria diminuir (estimular demanda) e/ou o preço do bem 2 deveria aumentar (reduzir demanda).


## 5. Análise Econômica

### 5.1 Interpretação dos Resultados

**Demandas Brutas:**

* Consumidor A: demanda $(x_1^A, x_2^A) = (6.25, 12.5)$ - mais do bem 2 (relativamente mais barato)
* Consumidor B: demanda $(x_1^B, x_2^B) = (3.75, 7.5)$ - também mais do bem 2
* O padrão reflete a resposta racional aos preços relativos: $p_2/p_1 = 1/2 = 0.5$

**Demandas Líquidas:**

* Consumidor A: $z_1^A = -3.75$, $z_2^A = 7.5$ - vendedor líquido do bem 1, comprador líquido do bem 2
* Consumidor B: $z_1^B = -1.25$, $z_2^B = 2.5$ - também vendedor líquido do bem 1, comprador líquido do bem 2
* Ambos os consumidores desejam realizar trocas na mesma direção

**Excesso de Demanda Agregada:**

* $Z_1 = -5.0$: excesso de oferta do bem 1 (preço muito alto)
* $Z_2 = 10.0$: excesso de demanda do bem 2 (preço muito baixo)
* Mercados desequilibrados indicam que os preços não são de equilíbrio

### 5.2 Verificação da Lei de Walras

A Lei de Walras é satisfeita:
$$p_1 Z_1 + p_2 Z_2 = 2 \times (-5.0) + 1 \times 10.0 = -10.0 + 10.0 = 0$$

**Interpretação importante:** A Lei de Walras sendo satisfeita **não garante** equilíbrio individual dos mercados. Ela apenas garante consistência agregada.

### 5.3 Análise do Desequilíbrio e Ajuste de Preços

**Diagnóstico do problema:**

1. **Preço relativo distorcido:** Com $p_1 = 2$ e $p_2 = 1$, o bem 2 é relativamente barato ($p_2/p_1 = 0.5$)
2. **Resposta excessiva:** Os consumidores demandam muito mais do bem 2 do que está disponível
3. **Inviabilidade da alocação:** Demanda total do bem 1 (10.0) < oferta total (15); Demanda total do bem 2 (20.0) > oferta total (10)

**Mecanismo de ajuste de preços:**

* **Bem 1:** Preço deve diminuir para estimular demanda (atualmente $p_1$ muito alto)
* **Bem 2:** Preço deve aumentar para reduzir demanda (atualmente $p_2$ muito baixo)
* **Direção do ajuste:** $p_1 \downarrow$ e/ou $p_2 \uparrow$ até que $Z_1 = Z_2 = 0$

:::

 <!-- }}} -->

<!-- Partindo das Utitilidades e dotações, encontrar preços de equilíbrio {{{ -->

::: {#tip-precos-de-equilibrio .callout-tip collapse="true" appearance="defult" icons="false"}

## Partindo das utitilidades e dotações, encontrar preços de equilíbrio

Considere dois consumidores com as seguintes funções de utilidade:

$$U_A (x^{A}_{1}, x^{A}_{2}) = x^{A}_{1} x^{A}_{2}$$

$$U_B (x^{B}_{1}, x^{B}_{2}) = x^{B}_{1} x^{B}_{2}$$

Dotações iniciais:

* $\omega_1^A = 10$
* $\omega_2^A = 5$
* $\omega_1^B = 5$
* $\omega_2^B = 10$

Quais preços que levam essa economia ao equilíbrio?

## 1. Introdução ao Tópico

Este problema aborda a determinação de preços de equilíbrio geral em uma economia de troca pura com dois consumidores e dois bens. O objetivo é encontrar os preços relativos que igualam a demanda agregada à oferta agregada em todos os mercados, garantindo uma alocação eficiente dos recursos.

**Objetivos de aprendizagem:**

- Compreender a derivação de demandas a partir de funções de utilidade Cobb-Douglas
- Calcular excessos de demanda agregada como função dos preços
- Determinar preços de equilíbrio através da condição $Z_i = 0$
- Aplicar a Lei de Walras para verificar a consistência do equilíbrio
- Interpretar economicamente as alocações de equilíbrio

## 2. Desenvolvimento Teórico

### 2.1 Equilíbrio Geral em Economias de Troca Pura

Em uma economia de troca pura com dois bens e dois consumidores, o **equilíbrio geral** é caracterizado por:

1. **Otimização individual:** Cada consumidor maximiza sua utilidade sujeita à restrição orçamentária
2. **Equilíbrio de mercado:** A demanda agregada iguala a oferta agregada em todos os mercados
3. **Consistência orçamentária:** A Lei de Walras é satisfeita

Matematicamente, o equilíbrio é um vetor de preços $(p_1^*, p_2^*)$ tal que:

$$Z_i(p_1^*, p_2^*) = 0 \quad \forall i \in \{1, 2\}$$

onde $Z_i$ é o excesso de demanda agregada do bem $i$.

### 2.2 Funções de Demanda Cobb-Douglas

Para uma função de utilidade Cobb-Douglas $U(x_1, x_2) = x_1^{\alpha_1} x_2^{\alpha_2}$, a função demanda Marshallana tem forma analítica fechada:

$$x_i(p_1, p_2, m) = \frac{\alpha_i}{\alpha_1 + \alpha_2} \cdot \frac{m}{p_i}$$

onde $m = p_1 \omega_1 + p_2 \omega_2$ é a renda do consumidor (valor da dotação inicial).

**Propriedades importantes:**

- **Homogeneidade de grau zero:** $x_i(\lambda p_1, \lambda p_2, \lambda m) = x_i(p_1, p_2, m)$
- **Fração orçamentária constante:** $\frac{\alpha_i}{\alpha_1 + \alpha_2}$ da renda é alocada ao bem $i$
- **Elasticidade-preço unitária:** A demanda responde proporcionalmente a mudanças nos preços

### 2.3 Excesso de Demanda Agregada e Lei de Walras

O **excesso de demanda agregada** para cada bem é:

$$Z_i = \sum_{j} (x_i^j - \omega_i^j)$$

A **Lei de Walras** estabelece que:

$$\sum_{i=1}^{n} p_i Z_i = 0$$

Esta lei implica que se $n-1$ mercados estão em equilíbrio, o $n$-ésimo mercado também estará em equilíbrio.

## 3. Formalização Matemática

### 3.1 Identificação das Preferências e Dotações

**Funções de utilidade:**

- Consumidor A: $U_A(x_1^A, x_2^A) = x_1^A x_2^A$ → $\alpha_1^A = 1$, $\alpha_2^A = 1$
- Consumidor B: $U_B(x_1^B, x_2^B) = x_1^B x_2^B$ → $\alpha_1^B = 1$, $\alpha_2^B = 1$

**Dotações iniciais:**

- Consumidor A: $\omega_1^A = 10$, $\omega_2^A = 5$
- Consumidor B: $\omega_1^B = 5$, $\omega_2^B = 10$

**Dotação total da economia:**

- $\omega_1 = \omega_1^A + \omega_1^B = 10 + 5 = 15$
- $\omega_2 = \omega_2^A + \omega_2^B = 5 + 10 = 15$

### 3.2 Derivação das Funções de Demanda

Para ambos os consumidores (com $\alpha_1 = \alpha_2 = 1$):

**Demanda do consumidor A:**
$$x_1^A = \frac{1}{2} \cdot \frac{p_1 \omega_1^A + p_2 \omega_2^A}{p_1} = \frac{p_1 \cdot 10 + p_2 \cdot 5}{2p_1}$$

$$x_2^A = \frac{1}{2} \cdot \frac{p_1 \omega_1^A + p_2 \omega_2^A}{p_2} = \frac{p_1 \cdot 10 + p_2 \cdot 5}{2p_2}$$

**Demanda do consumidor B:**
$$x_1^B = \frac{1}{2} \cdot \frac{p_1 \omega_1^B + p_2 \omega_2^B}{p_1} = \frac{p_1 \cdot 5 + p_2 \cdot 10}{2p_1}$$

$$x_2^B = \frac{1}{2} \cdot \frac{p_1 \omega_1^B + p_2 \omega_2^B}{p_2} = \frac{p_1 \cdot 5 + p_2 \cdot 10}{2p_2}$$

### 3.3 Excesso de Demanda Agregada

**Demanda agregada do bem 1:**

$$X_1 = x_1^A + x_1^B = \frac{10p_1 + 5p_2}{2p_1} + \frac{5p_1 + 10p_2}{2p_1} = \frac{15p_1 + 15p_2}{2p_1} = \frac{15(p_1 + p_2)}{2p_1}$$

**Excesso de demanda do bem 1:**
$$Z_1 = X_1 - \omega_1 = \frac{15(p_1 + p_2)}{2p_1} - 15 = 15\left(\frac{p_1 + p_2}{2p_1} - 1\right)$$

$$Z_1 = 15\left(\frac{p_1 + p_2 - 2p_1}{2p_1}\right) = 15\left(\frac{p_2 - p_1}{2p_1}\right) = \frac{15(p_2 - p_1)}{2p_1}$$

**Demanda agregada do bem 2:**

$$X_2 = x_2^A + x_2^B = \frac{10p_1 + 5p_2}{2p_2} + \frac{5p_1 + 10p_2}{2p_2} = \frac{15p_1 + 15p_2}{2p_2} = \frac{15(p_1 + p_2)}{2p_2}$$

**Excesso de demanda do bem 2:**
$$Z_2 = X_2 - \omega_2 = \frac{15(p_1 + p_2)}{2p_2} - 15 = 15\left(\frac{p_1 + p_2}{2p_2} - 1\right)$$

$$Z_2 = 15\left(\frac{p_1 + p_2 - 2p_2}{2p_2}\right) = 15\left(\frac{p_1 - p_2}{2p_2}\right) = \frac{15(p_1 - p_2)}{2p_2}$$

### 3.4 Determinação dos Preços de Equilíbrio

Para o equilíbrio geral, precisamos que $Z_1 = 0$ e $Z_2 = 0$.

**Condição de equilíbrio do bem 1:**

$$Z_1 = \frac{15(p_2 - p_1)}{2p_1} = 0$$

$$p_2 - p_1 = 0 \Rightarrow p_2 = p_1$$

**Condição de equilíbrio do bem 2:**
$$Z_2 = \frac{15(p_1 - p_2)}{2p_2} = 0$$

$$p_1 - p_2 = 0 \Rightarrow p_1 = p_2$$

Ambas as condições levam à mesma solução: **preços relativos iguais**.

### 3.5 Normalização dos Preços

Como as demandas são homogêneas de grau zero, podemos normalizar um preço. Normalizando $p_1 = 1$:

$$p_1^* = 1$$
$$p_2^* = 1$$

**Preços de equilíbrio (normalizados):** $(p_1^*, p_2^*) = (1, 1)$

Qualquer múltiplo positivo destes preços também é de equilíbrio devido à homogeneidade.

## 4. Exemplos Numéricos

### 4.1 Verificação do Equilíbrio

Com os preços de equilíbrio $p_1 = 1$, $p_2 = 1$:

**Renda dos consumidores:**

- $m^A = 1 \times 10 + 1 \times 5 = 15$
- $m^B = 1 \times 5 + 1 \times 10 = 15$

**Demandas brutas:**

- Consumidor A: $x_1^A = \frac{15}{2 \times 1} = 7.5$, $x_2^A = \frac{15}{2 \times 1} = 7.5$
- Consumidor B: $x_1^B = \frac{15}{2 \times 1} = 7.5$, $x_2^B = \frac{15}{2 \times 1} = 7.5$

**Demanda agregada:**

- $X_1 = 7.5 + 7.5 = 15 = \omega_1$ ✓
- $X_2 = 7.5 + 7.5 = 15 = \omega_2$ ✓

**Excesso de demanda:**
- $Z_1 = 15 - 15 = 0$ ✓
- $Z_2 = 15 - 15 = 0$ ✓

### 4.2 Alocação de Equilíbrio

**Alocação final:**

- Consumidor A: $(x_1^A, x_2^A) = (7.5, 7.5)$
- Consumidor B: $(x_1^B, x_2^B) = (7.5, 7.5)$

**Demandas líquidas:**

- Consumidor A: $z_1^A = 7.5 - 10 = -2.5$, $z_2^A = 7.5 - 5 = 2.5$
- Consumidor B: $z_1^B = 7.5 - 5 = 2.5$, $z_2^B = 7.5 - 10 = -2.5$

**Interpretação:** O consumidor A vende 2.5 unidades do bem 1 e compra 2.5 unidades do bem 2. O consumidor B faz a operação inversa.

### 4.3 Verificação da Lei de Walras

$$p_1 Z_1 + p_2 Z_2 = 1 \times 0 + 1 \times 0 = 0$$

A Lei de Walras é satisfeita no equilíbrio.

## 5. Análise Econômica

### 5.1 Interpretação dos Preços de Equilíbrio

**Preços relativos iguais:** $p_1^* = p_2^*$

Este resultado tem uma interpretação econômica clara:

1. **Simetria das preferências:** Ambos os consumidores têm preferências idênticas (mesmos parâmetros Cobb-Douglas)
2. **Simetria das dotações totais:** A economia tem quantidades iguais dos dois bens (15 unidades cada)
3. **Neutralidade de risco:** Os consumidores valorizam ambos os bens igualmente

**Implicações:**

- Não há vantagem comparativa na produção (economia de troca pura)
- O equilíbrio reflete apenas as preferências e dotações relativas
- Qualquer desvio de $p_1 = p_2$ criaria pressões para ajuste

### 5.2 Análise da Alocação de Equilíbrio

**Convergência para o meio-termo:**

- Consumidor A: Parte de $(10, 5)$ para $(7.5, 7.5)$
- Consumidor B: Parte de $(5, 10)$ para $(7.5, 7.5)$

**Padrão de troca:**

- A é relativamente rico em bem 1, pobre em bem 2 → vende bem 1, compra bem 2
- B é relativamente rico em bem 2, pobre em bem 1 → vende bem 2, compra bem 1
- Ambos convergem para a mesma cesta de consumo

**Eficiência de Pareto:**

- A alocação de equilíbrio é Pareto-eficiente
- Não é possível melhorar a situação de um consumidor sem piorar a do outro
- As taxas marginais de substituição são iguais: $TMS_A = TMS_B = p_1/p_2 = 1$

### 5.3 Propriedades do Equilíbrio

**Homogeneidade dos preços:**

- Se $(p_1^*, p_2^*)$ é de equilíbrio, então $(\lambda p_1^*, \lambda p_2^*)$ também é
- Por convenção, normalizamos um preço (geralmente $p_1 = 1$)
- Apenas os preços relativos importam para as decisões econômicas

**Unicidade:**

- Neste caso, o equilíbrio é único (exceto pela escala)
- A convexidade das preferências garante unicidade
- Não existem múltiplos equilíbrios locais

**Estabilidade:**

- Se $p_1 > p_2$, então $Z_1 < 0$ e $Z_2 > 0$ → pressão para $p_1 \downarrow$, $p_2 \uparrow$
- Se $p_1 < p_2$, então $Z_1 > 0$ e $Z_2 < 0$ → pressão para $p_1 \uparrow$, $p_2 \downarrow$
- O sistema converge para $p_1 = p_2$

:::

 <!-- }}} -->

<!-- Aplicativo Cobb-Douglas Preços Equilíbrio  {{{ -->

::: {#tip-aplicativo-cobb-douglas-trocas .callout-tip collapse="true" appearance="defult" icons="false"}

### Aplicativo Cobb-Douglas Preços Equilíbrio

[http://roneyfraga.com/micro-cobb-douglas-trocas](http://roneyfraga.com/micro-cobb-douglas-trocas)

:::

 <!-- }}} -->

<!-- Cobb-Douglas Preços Equilíbrio com constantes  {{{ -->

::: {#tip-aplicativo-cobb-douglas-trocas .callout-tip collapse="true" appearance="defult" icons="false"}

### Cobb-Douglas Preços Equilíbrio com constantes

Considere um modelo de equilíbrio geral de trocas puras com dois indivíduos: $A$ e $B$, e dois bens: $x$ e $y$.

**Dotações iniciais:**

- $A$: $\omega_x^A = 10$ e $\omega_y^A = 2.5$
- $B$: $\omega_x^B = 10$ e $\omega_y^B = 20$

**Funções de utilidade:**

- $U_A(x,y) = 2 x^{0.2} y^{0.3}$
- $U_B(x,y) = 3 x^{0.5} y^{4.5}$

**Questão:** Se fixamos o preço do bem $x$ em $1$ unidade monetária ($p_x = 1$), qual será o preço do bem $y$ no equilíbrio competitivo?

## 1. Desenvolvimento Teórico

### 1.1 Função Cobb-Douglas Generalizada

A função de utilidade Cobb-Douglas generalizada tem a forma:

$$U(x, y) = A \cdot x^{\alpha} \cdot y^{\beta}$$

onde:

- $A > 0$ é uma constante multiplicativa (fator de escala)
- $\alpha, \beta > 0$ são os expoentes que determinam as preferências relativas

### 1.2 Demanda Marshalliana

Para a função Cobb-Douglas $U(x, y) = A \cdot x^{\alpha} \cdot y^{\beta}$, a demanda Marshalliana é:

$$x^* = \frac{\alpha}{\alpha + \beta} \cdot \frac{m}{p_x}$$

$$y^* = \frac{\beta}{\alpha + \beta} \cdot \frac{m}{p_y}$$

onde $m = p_x \omega_x + p_y \omega_y$ é a renda do consumidor.

**Propriedade importante:** A constante $A$ não afeta as demandas Marshallianas, apenas os expoentes $\alpha$ e $\beta$ importam para as escolhas ótimas.

### 1.3 Condição de Equilíbrio

No equilíbrio competitivo, o excesso de demanda agregada deve ser zero para todos os bens:

$$Z_i = \sum_{j} (x_i^j - \omega_i^j) = 0 \quad \forall i$$

Pela Lei de Walras, se $n-1$ mercados estão em equilíbrio, o $n$-ésimo mercado também estará. Portanto, basta encontrar o preço que zera o excesso de demanda de um dos bens.

## 2. Formalização Matemática

### 2.1 Identificação dos Parâmetros

**Consumidor A:**

- Função: $U_A(x,y) = 2 x^{0.2} y^{0.3}$
- Parâmetros: $A_A = 2$, $\alpha_A = 0.2$, $\beta_A = 0.3$
- Dotação: $(\omega_x^A, \omega_y^A) = (10, 2.5)$

**Consumidor B:**

- Função: $U_B(x,y) = 3 x^{0.5} y^{4.5}$
- Parâmetros: $A_B = 3$, $\alpha_B = 0.5$, $\beta_B = 4.5$
- Dotação: $(\omega_x^B, \omega_y^B) = (10, 20)$

**Dotação total:**

- $\omega_x^{total} = 10 + 10 = 20$
- $\omega_y^{total} = 2.5 + 20 = 22.5$

### 2.2 Frações Orçamentárias

**Consumidor A:**

$$\frac{\alpha_A}{\alpha_A + \beta_A} = \frac{0.2}{0.2 + 0.3} = \frac{0.2}{0.5} = 0.4$$

$$\frac{\beta_A}{\alpha_A + \beta_A} = \frac{0.3}{0.2 + 0.3} = \frac{0.3}{0.5} = 0.6$$

**Consumidor B:**

$$\frac{\alpha_B}{\alpha_B + \beta_B} = \frac{0.5}{0.5 + 4.5} = \frac{0.5}{5.0} = 0.1$$

$$\frac{\beta_B}{\alpha_B + \beta_B} = \frac{4.5}{0.5 + 4.5} = \frac{4.5}{5.0} = 0.9$$

### 2.3 Funções de Demanda

Fixando $p_x = 1$ e denotando $p_y = p$ (a ser determinado):

**Consumidor A:**

Renda: $m^A = 1 \cdot 10 + p \cdot 2.5 = 10 + 2.5p$

Demandas:

$$x^A = 0.4 \cdot \frac{10 + 2.5p}{1} = 0.4(10 + 2.5p) = 4 + p$$

$$y^A = 0.6 \cdot \frac{10 + 2.5p}{p} = \frac{0.6(10 + 2.5p)}{p} = \frac{6 + 1.5p}{p}$$

**Consumidor B:**

Renda: $m^B = 1 \cdot 10 + p \cdot 20 = 10 + 20p$

Demandas:

$$x^B = 0.1 \cdot \frac{10 + 20p}{1} = 0.1(10 + 20p) = 1 + 2p$$

$$y^B = 0.9 \cdot \frac{10 + 20p}{p} = \frac{0.9(10 + 20p)}{p} = \frac{9 + 18p}{p}$$

### 2.4 Excesso de Demanda Agregada

**Bem $x$:**

$$Z_x = (x^A - \omega_x^A) + (x^B - \omega_x^B)$$

$$Z_x = (4 + p - 10) + (1 + 2p - 10)$$

$$Z_x = (p - 6) + (2p - 9)$$

$$Z_x = 3p - 15 = 3(p - 5)$$

**Bem $y$:**

$$Z_y = (y^A - \omega_y^A) + (y^B - \omega_y^B)$$

$$Z_y = \left(\frac{6 + 1.5p}{p} - 2.5\right) + \left(\frac{9 + 18p}{p} - 20\right)$$

$$Z_y = \frac{6 + 1.5p - 2.5p}{p} + \frac{9 + 18p - 20p}{p}$$

$$Z_y = \frac{6 - p}{p} + \frac{9 - 2p}{p}$$

$$Z_y = \frac{15 - 3p}{p} = \frac{3(5 - p)}{p}$$

### 2.5 Determinação do Preço de Equilíbrio

Para o equilíbrio, precisamos que $Z_x = 0$ ou $Z_y = 0$ (pela Lei de Walras, se um é zero, o outro também será).

**Usando $Z_x = 0$:**

$$3(p - 5) = 0$$

$$p - 5 = 0$$

$$p = 5$$

**Verificação com $Z_y = 0$:**

$$\frac{3(5 - p)}{p} = 0$$

$$5 - p = 0$$

$$p = 5$$

**Preço de equilíbrio:** $p_y^* = 5$

## 3. Verificação Numérica

### 3.1 Cálculo das Alocações de Equilíbrio

Com $p_x = 1$ e $p_y = 5$:

**Consumidor A:**

Renda: $m^A = 1 \cdot 10 + 5 \cdot 2.5 = 22.5$

Demandas:

$$x^A = 0.4 \cdot \frac{22.5}{1} = 9$$

$$y^A = 0.6 \cdot \frac{22.5}{5} = 2.7$$

**Consumidor B:**

Renda: $m^B = 1 \cdot 10 + 5 \cdot 20 = 110$

Demandas:

$$x^B = 0.1 \cdot \frac{110}{1} = 11$$

$$y^B = 0.9 \cdot \frac{110}{5} = 19.8$$

### 3.2 Verificação do Equilíbrio

**Demanda agregada do bem $x$:**

$$X = x^A + x^B = 9 + 11 = 20 = \omega_x^{total}$$

**Demanda agregada do bem $y$:**

$$Y = y^A + y^B = 2.7 + 19.8 = 22.5 = \omega_y^{total}$$

**Excesso de demanda:**

$$Z_x = 20 - 20 = 0$$

$$Z_y = 22.5 - 22.5 = 0$$

### 3.3 Lei de Walras

$$p_x Z_x + p_y Z_y = 1 \cdot 0 + 5 \cdot 0 = 0$$

## 4. Análise Econômica

### 4.1 Interpretação do Preço de Equilíbrio

O preço de equilíbrio encontrado é $p_y^* = 5$, o que significa que **o bem $y$ é 5 vezes mais caro que o bem $x$** no equilíbrio competitivo.

**Preço relativo:** $\frac{p_x}{p_y} = \frac{1}{5} = 0.2$

Este resultado reflete a **forte preferência do consumidor B pelo bem $y$** (90% de sua renda destinada a $y$), o que torna o bem $y$ relativamente escasso e mais caro.

### 4.2 Padrão de Troca

**Consumidor A:**

- Dotação inicial: $(10, 2.5)$
- Alocação de equilíbrio: $(9, 2.7)$
- Demanda líquida: $(-1, 0.2)$
- **Padrão:** Vende 1 unidade de $x$ e compra 0.2 unidades de $y$

**Consumidor B:**

- Dotação inicial: $(10, 20)$
- Alocação de equilíbrio: $(11, 19.8)$
- Demanda líquida: $(1, -0.2)$
- **Padrão:** Compra 1 unidade de $x$ e vende 0.2 unidades de $y$

**Interpretação:** As trocas são relativamente pequenas porque o preço alto de $y$ já reflete sua escassez relativa. B tem preferência intensa por $y$, mas o preço de equilíbrio limita sua demanda.

### 4.3 Frações Orçamentárias e Preferências

**Consumidor A:**

- Aloca 40% da renda para $x$ e 60% para $y$
- Prefere relativamente mais o bem $y$ ($\beta_A = 0.3 > \alpha_A = 0.2$)

**Consumidor B:**

- Aloca 10% da renda para $x$ e 90% para $y$
- Preferência extremamente forte pelo bem $y$ ($\beta_B = 4.5 \gg \alpha_B = 0.5$)

### 4.4 Eficiência de Pareto

A alocação de equilíbrio é Pareto-eficiente. As taxas marginais de substituição são iguais para ambos os consumidores:

$$TMS_A = TMS_B = \frac{p_x}{p_y} = \frac{1}{5} = 0.2$$

Para Cobb-Douglas, a TMS é:

$$TMS = \frac{\alpha}{\beta} \cdot \frac{y}{x}$$

**Consumidor A:**

$$TMS_A = \frac{0.2}{0.3} \cdot \frac{2.7}{9} = \frac{2}{3} \cdot 0.3 = 0.2$$

**Consumidor B:**

$$TMS_B = \frac{0.5}{4.5} \cdot \frac{19.8}{11} = \frac{1}{9} \cdot 1.8 = 0.2$$

## 5. Resposta Final

**Resposta:** O preço do bem $y$ no equilíbrio competitivo é $p_y^* = 5$ unidades monetárias.

Com $p_x = 1$ (fixado) e $p_y = 5$ (determinado), o preço relativo é $\frac{p_x}{p_y} = 0.2$, refletindo a forte preferência do consumidor B pelo bem $y$.

**Alocação de equilíbrio:**

- Consumidor A: $(x^A, y^A) = (9, 2.7)$
- Consumidor B: $(x^B, y^B) = (11, 19.8)$

**Verificação:** Ambos os mercados estão em equilíbrio com excesso de demanda zero.
:::

 <!-- }}} -->

<embed src="../notas-digitais/parte-4-equilibrio-geral-guena-usp-ex-pagina-29.pdf" width="100%" height="650">

<embed src="../notas-digitais/parte-4-equilibrio-geral-guena-usp-ex-pagina-32.pdf" width="100%" height="650">

<embed src="../notas-digitais/parte-4-equilibrio-geral-ex-curva-de-contrato.pdf" width="100%" height="650">

<embed src="../notas-digitais/parte-4-equilibrio-geral-ex-equilibrio-sem-producao.pdf" width="100%" height="650">

<embed src="../notas-digitais/parte-4-equilibrio-geral-ex-equilibrio-com-producao.pdf" width="100%" height="650">



<!--
Roberto Guena - USP Ribeirão

Trocas parte I
  - https://www.youtube.com/watch?v=ndeLQPliBl0
  - focado em conceitos e introdução do curso

Trocas parte II
  - https://www.youtube.com/watch?v=Hk0JMaNZJZ8
  - exemplos numéricos fáceis
  - Demanda
  - Lei de Walras
  - Equilíbrio
  - Existência de equilíbrio
  - Exemplos: página 17, página 23, página 24, página 26

Trocas parte III  
  - https://www.youtube.com/watch?v=0bSZNJALIK0
  - Existência do equilíbrio geral e os dois teoremas do bem estar social
  - Exemplo: página 29

Trocas parte IV
  - https://www.youtube.com/watch?v=i9HAHG7Us9M
  - Monopólio
  - Exemplo: página 32

Produção parte I 
  - https://www.youtube.com/watch?v=A9QZkCrkQSk

Produção parte II
  - https://www.youtube.com/watch?v=raoi1pkNU6I

-->

<!--
Alexandre Sartoris - Unesp
Equilíbrio Geral com exemplo numérico

Trocas
https://www.youtube.com/watch?v=c6II-T0i-RM

Producao
https://www.youtube.com/watch?v=_uap0sMuNnY
-->

<!--
Matt Birch

General Equilibrium Part 1: Market Set-Up and a System of Equations
https://www.youtube.com/watch?v=9dJBXt1KlOc

General Equilibrium Part 2: Getting quantities as functions of prices
https://www.youtube.com/watch?v=XAOInG1LbfI

General Equilibrium Part 3: How to Get All 7 Solutions
https://www.youtube.com/watch?v=BfVV9jh5k8Y
-->

<!--

## Produção e Bem-Estar

- Varian (2012) Capítulo 32 - Produção
- Varian (2012) Capítulo 33 - Bem-Estar

- @demelo2010
  - estimar função demanda
  - estimar função função custo
  - maximizar utilidade dos consumidores garantindo a sobrevivência das empresas

Alexandre Sartoris - Unesp
  - Bem-Estar - Axiomas e o Teorema de Arrow
  - https://www.youtube.com/watch?v=xUKBj3zLAmA

Ashley Hodgson
  - [Arrow's Impossibility Theorem Explained](https://www.youtube.com/watch?v=GzLY8pLU95c&pp=ygUOd2VsZmFyZSBhcnJvdyA%3D)
  - [Utilitarian, Rawlsian and Weighted Social Welfare Functions](https://www.youtube.com/watch?v=BD9vTLIrIPE&pp=ygUOd2VsZmFyZSBhcnJvdyA%3D)
  - [Modelling Social Welfare (Same style as Principal-Agent)](https://www.youtube.com/watch?v=_DTSpOMvopo)
  - [Social Welfare Function with Constraints](https://www.youtube.com/watch?v=v2f1mH9rgoc)

Toby Handfield
  - [playlist: Social Choice Theory](https://www.youtube.com/playlist?list=PLqthw1OvR-jcmAIiVmRgkgWK3VbtYh-pi)

Nishant Mehra
  - [playlist: Complete Microeconoics II](https://www.youtube.com/playlist?list=PL1IuDhwCHdcD4uqTrb8xvj2-w2jDIQkAx)

-->

## Referências

::: {#refs}
::::

<!-- vim: fdm=marker foldlevel=0 -->
